ACORDAO-COMPLETO-2352128

ACÓRDÃO 8025/2020 ATA 25/2020 - SEGUNDA CÂMARA

VISTOS, relatados e discutidos estes autos de Tomada de Contas Especial que foi instaurada pelo Ministério da Cultura (MinC) , em desfavor de Gelson Schimanski, em razão de omissão no dever de prestar contas dos recursos captados por força do projeto cultural Pronac 07-5831, no âmbito do Projeto "Calota e Gasolina em Trânsito - Ano 05", cujo objeto consistia em dar continuidade ao trabalho de itinerância cultural com o espetáculo teatral Calota e Gasolina em Trânsito pelas cidades do interior do Brasil;
ACORDAM os Ministros do Tribunal de Contas da União, reunidos em Sessão de 2ª Câmara, diante das razões expostas pelo Relator, com fundamento nos arts. 1º, inciso I; 12, § 3º; 16, inciso III, alíneas "a" e "c"; 19; 23, inciso III; 28, inciso II; e 57 da Lei 8.443/92, c/c os arts. 209, 210 e 214, inciso III, alínea "a"; e 267 do Regimento Interno do Tribunal, em:
9.1. considerar revel o Sr. Gelson Schimanski;
9.2. julgar irregulares as contas do Sr. Gelson Schimanski, condenando-o ao pagamento das importâncias abaixo especificadas, fixando-lhe o prazo de 15 (quinze) dias, a contar da notificação, para que comprove, perante o Tribunal (art. 214, inciso III, alínea "a", do Regimento Interno) , o recolhimento das referidas quantias aos cofres do Fundo Nacional de Cultura, atualizadas monetariamente e acrescidas dos juros de mora, calculados a contar das datas indicadas até o dia do efetivo recolhimento do débito, na forma prevista na legislação em vigor:
	Data de ocorrência
	Valor histórico (R$) 

	22/12/2008
	50.000,00

	5/2/2009
	15.000,00

	30/12/2009
	25.000,00

	2/3/2010
	17.000,00

9.3. aplicar ao Sr. Gelson Schimanski a multa prevista no art. 57 da Lei 8.443/1992, no valor de R$ 39.000,00 (trinta e nove mil reais) , fixando-lhe o prazo de 15 (quinze) dias, a contar da notificação, para que comprove, perante o Tribunal, o recolhimento da respectiva dívida ao Tesouro Nacional, atualizada monetariamente a contar da data deste Acórdão até o dia o efetivo recolhimento, caso não seja paga no prazo ora fixado, na forma da legislação em vigor;
9.4. autorizar, desde logo, nos termos dos arts. 26 e 28, inciso II, da Lei 8.443/1992:
9.4.1. o pagamento das dívidas em até 36 (trinta e seis) parcelas mensais e consecutivas, se solicitado pela responsável, fixando-se o vencimento da primeira em 15 (quinze) dias, a contar do recebimento da notificação, e o das demais a cada 30 (trinta) dias, devendo incidir sobre cada uma delas os encargos legais devidos, na forma prevista na legislação em vigor, sem prejuízo ao vencimento antecipado do saldo devedor em caso de não comprovação do recolhimento de qualquer parcela, conforme prevê o art. 217, § 2º, do Regimento Interno deste Tribunal;
9.4.2. a cobrança judicial das dívidas, caso não atendida a notificação;
9.5. dar ciência desta deliberação aos responsáveis e ao Procurador-Chefe da Procuradoria da República no Estado do Paraná, para as providências que entender cabíveis.

Tomada de contas especial instaurada pelo Ministério da Cultura (MinC), em desfavor de Gelson Schimanski (CPF 479.488.339-00), em razão de omissão no dever de prestar contas, captados por força do projeto cultural Pronac 07-5831, no âmbito do Projeto Calota e Gasolina em Trânsito - Ano 05, cujo objeto consiste em dar continuidade ao trabalho de itinerância cultural com o espetáculo teatral Calota e Gasolina em Trânsito, pelas cidades do interior do Brasil.

Segunda Câmara

Entidades e Órgãos do Governo do Estado de São Paulo.

3. Interessados/Responsáveis:
3.1. Interessado: Ministério da Cultura (extinto).
3.2. Responsável: Gelson Schimanski (XXX.488.339-XX).

13.1. Ministros presentes: Ana Arraes (Presidente), Augusto Nardes, Aroldo Cedraz (Relator) e Raimundo Carreiro.
13.2. Ministros-Substitutos presentes: Marcos Bemquerer Costa e André Luís de Carvalho.

AROLDO CEDRAZ

Adoto como Relatório e transcrevo, a seguir, a instrução técnica de peça 30, com a qual anuiu o corpo diretivo da SecexTCE (peças31 e 32) , bem como o Ministério Público junto ao Tribunal (peça 33) :
"INTRODUÇÃO
1.	Cuidam os autos de tomada de contas especial instaurada pelo Ministério da Cultura (MinC) , em desfavor de Gelson Schimanski (CPF XXX.488.339-XX) , em razão de omissão no dever de prestar contas, captados por força do projeto cultural Pronac 07-5831, no âmbito do Projeto "Calota e Gasolina em Trânsito - Ano 05", cujo objeto consiste em dar continuidade ao trabalho de itinerância cultural com o espetáculo teatral Calota e Gasolina em Trânsito, pelas cidades do interior do Brasil. 
HISTÓRICO 
2.	O Sr. Gelson Schimanski apresentou ao MinC em 10/9/2008 o Projeto "Calota e Gasolina em Trânsito - Ano 05", cujo objeto era levar, de 1º/2/2008 a 5/12/2008, o espetáculo teatral "Calota e Gasolina em Trânsito" aos mais diversos pontos do Brasil, tiragem de 118.800 ingressos, com preços que vão de R$ 0,50 a R$ 3,00, facilitando o acesso da população mais carente (peças 6, p. 1; e 10, p. 35-41, 49-51, 59-61) . 
3.	O projeto foi aprovado sob o nº Pronac 07-5831 pela Portaria Sefic 717, de 6/11/2008, publicada na Seção 1 do Diário Oficial da União de 7/11/2005, a qual também autorizou a captação do valor de apoio, totalizando R$ 154.475,75, no período de 7/11/2008 a 31/12/2008 (peça 10, p. 75) . Esse período foi prorrogado para até 30/11/2010, conforme Portarias Sefic 3, de 6/1/2009, publicada na Seção 1 do Diário Oficial da União de 7/1/2009 (peça 10, p. 141) , e 43, de 5/2/2010, publicada na Seção 1 do Diário Oficial da União de 8/2/2010 (peça 10, p. 149) . Assim sendo, consoante as mencionadas portarias c/c o arts. 65, § 1º, e 94 da Instrução Normativa MinC 1, de 5/10/2010, o prazo para execução dos recursos foi de 7/11/2008 a 30/11/2010, recaindo o prazo para prestação de contas em 30/12/2010, conforme art. 65, § 1º, da mesma portaria, o qual prevê o prazo máximo de trinta dias após o término do prazo de execução do projeto cultural para apresentação do último relatório contendo a consolidação das informações, inclusive no que concerne à conclusão do projeto.
4.	O proponente captou recursos autorizados, no montante de R$ 107.000,00, sendo R$ 50.000,00 em 22/12/2008, R$ 15.000,00 em 5/2/2009, R$ 25.000,00 em 30/12/2009, e R$ 17.000,00 em 2/3/2010, conforme atestam os recibos e documentos bancários (peça 10, p. 83-85, 89-105, 111-115, 119, 123-137) .
5.	À peça 10, p. 153-165, constam diligências do MinC, datadas de 26/5/2011, 21/7/2011 e 28/12/2011, solicitando a prestação de contas final do projeto, tendo em vista o encerramento do prazo de captação dos recursos, havendo registro de AR positivo em relação ao Ofícios 4098/2011-CGAA/DIC/SEFIC/MINC, de 26/5/2011 (peça 10, p. 155 - em 7/6/2011) , 10.092/2011-CGAA/DIC/SEFIC/MINC, de 28/12/2011 (peça 10, p. 165 - em 12/1/2012) 
6.	Tendo sido a proponente devidamente notificado, em não havendo resposta, emitiu-se o Laudo Final sobre a prestação de contas 110/2016/C12/G4/PASSIVO/SEFIC/MinC, de 19/12/2016 (peça 11, p. 7-8) , em que se concluiu pela reprovação do projeto, face à omissão no dever de prestar contas. 
7.	Ato contínuo, a prestação de contas do Projeto "Calota e Gasolina em Trânsito - Ano 05" (Pronac 07-5831) foi reprovada por meio da Portaria Sefic 815, de 21/12/2016, publicada no DOU de 22/12/2016.
8.	Haja vista que o projeto citado no item precedente não teve a comprovação da regular aplicação dos recursos captados, instaurou-se, em despacho de 18/5/2017, processo de tomada de contas especial (peça 16) . 
9.	No Relatório de TCE 56/2017, de 19/9/2017 (peça 19) , o tomador de contas concluiu que o prejuízo importaria no valor original de R$ 107.000,00, imputando-se a responsabilidade ao Sr. Gelson Schimanski, na condição de proponente/responsável. 
10.	Em 9/8/2018, o Ministério da Transparência, Fiscalização e Controladoria-Geral da União emitiu o relatório de auditoria (peça 15, p. 1-3) , em concordância com o relatório do tomador de contas. O certificado de auditoria e o parecer do dirigente do órgão de controle interno concluíram pela irregularidade das presentes contas (peça 15, p. 4-5) .
11.	Em 13/9/2018, o ministro responsável pela área atestou haver tomado conhecimento das conclusões contidas no relatório e certificado de auditoria, bem como do parecer conclusivo do dirigente do órgão de controle interno manifestando-se pela irregularidade das contas e determinou o encaminhamento do processo ao Tribunal de Contas da União (peça 22) .
12.	O processo foi instruído pela unidade técnica (peça 24) , ocasião em que se propôs a citação e a audiência do Sr. Gelson Schimanski (CPF XXX.488.339-XX) , conforme transcrição abaixo:
28.1. realizar a citação do Sr. Gelson Schimanski (CPF XXX.488.339-XX) , com fundamento nos arts. 10, § 1º, e 12, incisos I e II, da Lei 8.443/1992 c/c o art. 202, incisos I e II, do RI/TCU, para que, no prazo de quinze dias, apresente alegações de defesa quanto à irregularidade detalhada a seguir e/ou recolha aos cofres do Fundo Nacional de Cultura as quantias abaixo indicadas atualizadas monetariamente a partir das respectivas datas até o efetivo recolhimento, abatendo-se na oportunidade a quantia eventualmente ressarcida, na forma da legislação em vigor:
	a)  irregularidade: não comprovação da boa e regular aplicação dos recursos federais repassados a Gelson Schimanski, em face da omissão no dever de prestar contas dos valores captados por força do Projeto Cultural Pronac 07-5831, no âmbito do Projeto "Calota e Gasolina em Trânsito - Ano 05", no período de 7/11/2008 a 30/11/2010, cujo prazo de prestação de contas encerrou-se em 30/12/2010, conforme avaliação da prestação de contas, de 7/1/2016 (peça 11, p. 3-5) , Laudo Final sobre a prestação de contas 110/2016/C12/G4/PASSIVO/SEFIC/MinC, de 19/12/2016 (peça 11, p. 7-8) , e Portaria Sefic 815, de 21/12/2016;
	a.1) dispositivos violados: art. 37, caput, c/c o art. 70, parágrafo único, da Constituição da República Federativa do Brasil; art. 93 do Decreto-Lei 200/1967; art. 66 do Decreto 93.872/1986; art. 29 da Lei 8.313/1991; arts. 65, §1º, e 94 da Instrução Normativa MinC 1, de 5/10/2010 e Portarias Sefic 717, de 6/11/2008, 3, de 6/1/2006, e 43, de 5/2/2010;
	a.2) conduta: omitir-se no dever de prestar contas dos valores transferidos por meio do Projeto Cultural Pronac 07-5831, cujo prazo para apresentação das contas expirou em 30 de dezembro de 2010;
	a.3) nexo de causalidade: a conduta descrita impediu o estabelecimento do nexo causal entre os recursos recebidos no âmbito do Projeto Cultural Pronac 07-5831 - "Calota e Gasolina em Trânsito - Ano 05" - e as possíveis despesas efetuadas, resultando em presunção de dano ao erário;
	a.4.1) culpabilidade: não há excludentes de ilicitude, de culpabilidade e de punibilidade; é razoável supor que o responsável tinha consciência da ilicitude de sua conduta; era exigível conduta diversa da praticada, qual seja, desincumbir-se do seu dever por meio da apresentação da prestação de contas no prazo e forma devidos;
	a.5) composição do débito:
	Data de ocorrência
	Valor histórico (R$) 

	22/12/2008
	50.000,00

	5/2/2009
	15.000,00

	30/12/2009
	25.000,00

	2/3/2010
	17.000,00

Valor atualizado até 13/12/2018: R$ 185.210,79
28.2.	 realizar a audiência do Sr. Gelson Schimanski (CPF XXX.488.339-XX) , com fundamento nos arts. 10, § 1º, e 12, incisos I e III, da Lei 8.443/1992 c/c o art. 202, incisos I e III, do Regimento Interno do TCU para que, no prazo de quinze dias, apresente para que, no prazo de quinze dias, apresente razões de justificativa quanto à irregularidade detalhada a seguir: 
	a)  irregularidade: não cumprimento do prazo originalmente estipulado para prestação de contas dos valores captados mediante o Projeto Cultural Pronac 07-5831, no âmbito do Projeto "Calota e Gasolina em Trânsito - Ano 05", no período de 7/11/2008 a 30/11/2010, cujo prazo de prestação de contas encerrou-se em 30/12/2010, conforme avaliação da prestação de contas, de 7/1/2016 (peça 11, p. 3-5) , Laudo Final sobre a prestação de contas 110/2016/C12/G4/PASSIVO/SEFIC/MinC, de 19/12/2016 (peça 11, p. 7-8) , e Portaria Sefic 815, de 21/12/2016;
	a.1) dispositivos violados: art. 37, caput, c/c o art. 70, parágrafo único, da Constituição da República Federativa do Brasil; art. 93 do Decreto-Lei 200/1967; art. 66 do Decreto 93.872/1986; art. 29 da Lei 8.313/1991; arts. 65, §1º, e 94 da Instrução Normativa MinC 1, de 5/10/2010 e Portarias Sefic 717, de 6/11/2008, 3, de 6/1/2006, e 43, de 5/2/2010;
	a.2) conduta: descumprir o prazo originalmente estipulado para prestação de contas dos valores transferidos por meio do Projeto Cultural Pronac 07-5831, prazo cuja expiração se deu em 30 de dezembro de 2010;
	a.3) nexo de causalidade: a conduta descrita impediu o estabelecimento do nexo causal entre os recursos recebidos no âmbito do Projeto Cultural Pronac 07-5831 - "Calota e Gasolina em Trânsito - Ano 05" - e as possíveis despesas efetuadas, resultando em presunção de dano ao erário;
	a.4) culpabilidade: não há excludentes de ilicitude, de culpabilidade e de punibilidade; é razoável supor que o responsável tinha consciência da ilicitude de sua conduta; era exigível conduta diversa da praticada, qual seja, desincumbir-se do seu dever por meio da apresentação da prestação de contas no prazo e forma devidos.
EXAME TÉCNICO
13.	 Em cumprimento ao Despacho do Secretário (peça 26) , foram promovidas a citação e audiência do Sr. Gelson Schimanski (CPF XXX.488.339-XX) , mediante o Ofício 0491/2019-TCU/Secex-TCE, de 5/2/2019 (peça 28) .
14.	Apesar de o responsável ter tomado ciência do expediente que lhe foi encaminhado, conforme atesta o aviso de recebimento (AR) que compõe a peça 29, não atendeu a citação/audiência e não se manifestou quanto às irregularidades verificadas.
Da validade das notificações
15.	Preliminarmente, cumpre tecer breves considerações sobre a forma como são realizadas as comunicações processuais no TCU. A esse respeito, destacam-se o art. 179, do Regimento Interno do TCU (Resolução 155, de 4/12/2002) e o art. 4º, inciso III, § 1º, da Resolução TCU 170, de 30 de junho de 2004, in verbis:
Art. 179. A citação, a audiência ou a notificação, bem como a comunicação de diligência, far-se-ão:
I - mediante ciência da parte, efetivada por servidor designado, por meio eletrônico, fac-símile, telegrama ou qualquer outra forma, desde que fique confirmada inequivocamente a entrega da comunicação ao destinatário;
II - mediante carta registrada, com aviso de recebimento que comprove a entrega no endereço do destinatário;
III - por edital publicado no Diário Oficial da União, quando o seu destinatário não for localizado
 (...) 
Art. 3º As comunicações serão dirigidas ao responsável, ou ao interessado, ou ao dirigente de órgão ou entidade, ou ao representante legal ou ao procurador constituído nos autos, com poderes expressos no mandato para esse fim, por meio de:
I - correio eletrônico, fac-símile ou telegrama;
II - servidor designado;
III - carta registrada, com aviso de recebimento;
IV - edital publicado no Diário Oficial da União, quando o seu destinatário não for localizado, nas hipóteses em que seja necessário o exercício de defesa".
Art. 4º. Consideram-se entregues as comunicações:
I - efetivadas conforme disposto nos incisos I e II do artigo anterior, mediante confirmação da ciência do destinatário;
II - realizadas na forma prevista no inciso III do artigo anterior, com o retorno do aviso de recebimento, entregue comprovadamente no endereço do destinatário;
III - na data de publicação do edital no Diário Oficial da União, quando realizadas na forma prevista no inciso IV do artigo anterior.
§ 1º O endereço do destinatário deverá ser previamente confirmado mediante consulta aos sistemas disponíveis ao Tribunal ou a outros meios de informação, a qual deverá ser juntada ao respectivo processo.
 (...) 
16.	Vê-se, portanto, que a validade da citação via postal não depende de que o aviso de recebimento seja assinado pelo próprio destinatário da comunicação, o que dispensa, no caso em tela, a entrega do AR em "mãos próprias". A exigência da norma é no sentido de o Tribunal verificar se a correspondência foi entregue no endereço correto, residindo aqui a necessidade de certeza inequívoca.
17.	Nesse sentido, é a orientação jurisprudencial do TCU, conforme se verifica dos julgados a seguir transcritos:
São válidas as comunicações processuais entregues, mediante carta registrada, no endereço correto do responsável, não havendo necessidade de que o recebimento seja feito por ele próprio (Acórdão 3648/2013-TCU-Segunda Câmara, rel. JOSÉ JORGE) ;
É prescindível a entrega pessoal das comunicações pelo TCU, razão pela qual não há necessidade de que o aviso de recebimento seja assinado pelo próprio destinatário. Entregando se a correspondência no endereço correto do destinatário, presume-se o recebimento da citação. (Acórdão 1019/2008-TCU-Plenário, rel. BENJAMIN ZYMLER) ;
As comunicações do TCU, inclusive as citações, deverão ser realizadas mediante Aviso de Recebimento - AR, via Empresa Brasileira de Correios e Telégrafos, bastando para sua validade que se demonstre que a correspondência foi entregue no endereço correto. (Acórdão 1526/2007-TCU-Plenário, rel. AROLDO CEDRAZ) .
18.	A validade do critério de comunicação processual do TCU foi referendada pelo Supremo Tribunal Federal, nos termos do julgamento do MS-AgR 25.816/DF, por meio do qual se afirmou a desnecessidade da ciência pessoal do interessado, entendendo-se suficiente a comprovação da entrega do "AR" no endereço do destinatário:
EMENTA: AGRAVO REGIMENTAL. MANDADO DE SEGURANÇA. DESNECESSIDADE DE INTIMAÇÃO PESSOAL DAS DECISÕES DO TRIBUNAL DE CONTAS DA UNIÃO. ART. 179 DO REGIMENTO INTERNO DO TCU. INTIMAÇÃO DO ATO IMPUGNADO POR CARTA REGISTRADA, INICIADO O PRAZO DO ART. 18 DA LEI nº 1.533/51 DA DATA CONSTANTE DO AVISO DE RECEBIMENTO. DECADÊNCIA RECONHECIDA. AGRAVO IMPROVIDO.
O envio de carta registrada com aviso de recebimento está expressamente enumerado entre os meios de comunicação de que dispõe o Tribunal de Contas da União para proceder às suas intimações.
O inciso II do art. 179 do Regimento Interno do TCU é claro ao exigir apenas a comprovação da entrega no endereço do destinatário, bastando o aviso de recebimento simples.
19.	No caso vertente, a citação e a audiência do Sr. Gelson Schimanski (CPF XXX.488.339-XX) ocorreu por meio do endereço proveniente de pesquisa realizada pelo TCU no Sistema CPF/CNPJ da Receita Federal, conforme evidenciado no expediente (peça 28) , no aviso de recebimento (peça 29) e na respectiva consulta colacionada aos autos (peça 27) .
20.	Superada a análise acerca da validade das notificações, transcorrido o prazo regimental fixado e mantendo-se inerte o aludido responsável, impõe-se que seja considerado revel, dando-se prosseguimento ao processo, com fulcro no art. 12, § 3º, da Lei 8.443/1992.
21.	Nos processos do TCU, a revelia não leva à presunção de que seriam verdadeiras todas as imputações levantadas contra os responsáveis, diferentemente do que ocorre no processo civil, em que a revelia do réu opera a presunção da verdade dos fatos narrados pelo autor. Dessa forma, a avaliação da responsabilidade do agente não pode prescindir da prova existente no processo ou para ele carreada.
22.	Ao não apresentar sua defesa, o responsável deixou de produzir prova da regular aplicação dos recursos sob sua responsabilidade, em afronta às normas que impõem aos gestores públicos a obrigação legal de apresentar os documentos que demonstrem a correta utilização das verbas públicas, em observância ao contido no art. 93 do Decreto-Lei 200/67: "Quem quer que utilize dinheiros públicos terá de justificar seu bom e regular emprego na conformidade das leis, regulamentos e normas emanadas das autoridades administrativas competentes.".
23.	Configurada sua revelia frente à citação deste Tribunal e inexistindo comprovação da boa e regular aplicação dos recursos transferidos, considerados os elementos existentes nos autos, não resta alternativa senão dar seguimento ao processo proferindo julgamento sobre os elementos até aqui presentes, que conduzem à irregularidade de suas contas.
24.	Em se tratando de processo em que a parte interessada não se manifestou acerca das irregularidades imputadas, não há elementos para que se possa efetivamente aferir e reconhecer a ocorrência de boa-fé na conduta do responsável, podendo este Tribunal, desde logo, proferir o julgamento de mérito pela irregularidade das contas, conforme combinação dos §§ 2º e 6º do art. 202 do Regimento Interno do TCU.
25.	Esse entendimento está amparado nos Acórdão 133/2015-TCU-Primeira Câmara, rel. BRUNO DANTAS; 2.455/2015-1ª Câmara, rel. BRUNO DANTAS; 3.604/2015-TCU-1ª Câmara, rel. BRUNO DANTAS; 5.070/2015-2ª Câmara, rel. ANDRÉ DE CARVALHO e 2.424/2015-TCU-Plenário, rel. BENJAMIN ZYMLER.
26.	Em face do exposto, as contas do Sr. Gelson Schimanski devem, desde logo, serem julgadas irregulares, nos termos do art. 202, § 6º, do Regimento Interno do TCU, procedendo-se à sua condenação em débito e à aplicação da multa prevista no art. 57 da Lei 8.443/1992.
27.		Ao responsável, além dessa sanção (multa do art. 57 da Lei 8.443/1992) , caberia, a princípio, a aplicação também da prevista no art. 58, inciso I, da Lei 8.443/1992, em face do não atendimento à audiência ocorrida em face do descumprimento cumprimento do prazo originalmente estipulado para prestação de contas. Entretanto, entende-se cabível, neste caso concreto, a aplicação do princípio da absorção, vale dizer, essa irregularidade pode ser considerada na dosimetria da multa prevista no art. 57 da citada Lei. O Tribunal tem aplicado esse princípio, em situações semelhantes, em vários julgados, a exemplo dos Acórdão 14205/2018-TCU-Primeira Câmara, rel. BENJAMIN ZYMLER, 13.749/2018-1ª Câmara, rel. WALTON ALENCAR RODRIGUES, 9.533/2018-2ª Câmara, rel. AROLDO CEDRAZ, 1179/2018-Plenário, rel. ANA ARRAES, e 557/2018-1ª Câmara, rel. WALTON ALENCAR RODRIGUES.
Da prescrição da pretensão punitiva
28.	Tendo-se em vista a reprovabilidade da ocorrência de omissão no dever de prestar contas, entende-se apropriada a aplicação da multa prevista nos arts. 19, caput, e 57 da Lei 8.443/1992.
29.	A matéria foi pacificada no TCU por meio do Acórdão 1441/2016-TCU-Plenário, rel. BENJAMIN ZYMLER, que apreciou incidente de uniformização de jurisprudência destinado a dirimir dúvida acerca da subsunção da pretensão punitiva ao instituto da prescrição, restando assente que a prescrição neste caso é contada a partir da data de ocorrência da irregularidade sancionada, nos termos do art. 189 do Código Civil.
30.	Cabe, pois, aplicar ao presente caso concreto, a regra geral de dez anos prevista no art. 205 da Lei 10.406/2002 (Código Civil) . Assim, não se considera prescrita a pretensão punitiva do TCU quanto aos débitos abordados, sendo válida a base de cálculo da multa prevista no art. 57 da Lei 8.443/1992 para aqueles débitos em relação aos quais não houve o transcurso do prazo de dez anos. No caso em questão, cabe ressaltar que o primeiro débito ocorreu em 22/12/2008, sendo que o ato que ordenou a citação aconteceu em 18/12/2018 (peça 26) , ou seja, houve interrupção, de modo que o interstício entre tais datas foi inferior a dez anos. 
31.	Nesse sentido decidiu o Tribunal, conforme o seguinte trecho do sumário do Acórdão 10986/2016-TCU-Segunda Câmara, rel. MARCOS BEMQUERER:
2. Nos termos do Acórdão 1441/2016-TCU-Plenário, deve ser observado, para fins da pretensão punitiva, o prazo geral de dez anos estipulado no art. 205 do Código Civil, cuja contagem se inicia na data de ocorrência da irregularidade sancionada e se interrompendo, uma única vez, na data do ato que ordenar a citação, nos termos dos arts. 189 e 202, inciso I, do mesmo diploma legal. 3. Afigura-se possível ao Tribunal exercer sua competência sancionatória, nos casos de transferências parceladas de recursos federais, cuja base de cálculo deve compreender apenas os débitos em relação aos quais a pretensão punitiva do TCU não está prescrita. (Grifou-se) .
CONCLUSÃO
32.	Diante da revelia do Sr. Gelson Schimanski (CPF XXX.488.339-XX) e inexistindo nos autos elementos que permitam concluir pela ocorrência de boa-fé ou de outros excludentes de culpabilidade em suas condutas, propõe-se que suas contas sejam julgadas irregulares e que o responsável seja condenado em débito, bem como que lhe seja aplicada a multa prevista no art. 57 da Lei 8.443/1992 (itens 20, 24 e 26) .
33.	Além dessa sanção, caberia ao Sr. Gelson Schimanski, a princípio, a aplicação também da prevista no art. 58, inciso I, da Lei 8.443/1992, em face do não atendimento à audiência ocorrida em face do descumprimento cumprimento do prazo originalmente estipulado para prestação de contas. Entretanto, entende-se cabível, neste caso concreto, a aplicação do princípio da absorção, vale dizer, essa irregularidade pode ser considerada na dosimetria da multa prevista no art. 57 da citada Lei. O Tribunal tem aplicado esse princípio, em situações semelhantes, em vários julgados, a exemplo dos Acórdão 14205/2018-TCU-Primeira Câmara, rel. BENJAMIN ZYMLER, 13.749/2018-1ª Câmara, rel. WALTON ALENCAR RODRIGUES, 9.533/2018-2ª Câmara, rel. AROLDO CEDRAZ, 1179/2018-Plenário, rel. ANA ARRAES, e 557/2018-1ª Câmara, rel. WALTON ALENCAR RODRIGUES (item 27) . 
34.	Nesse contexto, anota-se que, conforme as análises expressas nos itens 28 a 31 acima, empreendidas em face do que dispõe o item 9.1.6 do Acórdão 1441/2016-TCU-Plenário, não incide a prescrição da pretensão punitiva no presente caso concreto.
PROPOSTA DE ENCAMINHAMENTO
35.	Diante do exposto, submetemos os autos à consideração superior, propondo ao Tribunal:
	a) considerar revel o Sr. Gelson Schimanski (CPF XXX.488.339-XX) , para todos os efeitos legais, nos termos do art. 12, § 3º, da Lei 8.443/1992, c/c o art. 202, § 8º, do Regimento Interno do TCU (item 32) ;
	b) julgar irregulares, com fundamento nos arts. 1º, inciso I, 16, inciso III, alínea "a", da Lei 8.443/1992 c/c os arts. 19 e 23, inciso III, da mesma Lei, e com arts. 1º, inciso I, 209, inciso I, 210 e 214, inciso III, do Regimento Interno do TCU, as contas do Sr. Gelson Schimanski (CPF XXX.488.339-XX) , na condição de proponente e beneficiário dos recursos captados por meio do Pronac 07-5831, condenando-o ao pagamento das importâncias a seguir especificadas, atualizadas monetariamente e acrescidas dos juros de mora, calculadas a partir das datas discriminadas até a data do efetiva quitação do débito, fixando-lhes o prazo de quinze dias, para que comprovem, perante o Tribunal, o recolhimento das referidas quantias aos cofres do Fundo Nacional de Cultura, nos termos do art. 23, inciso III, alínea "a", da citada lei (item 32) ;
	Data de ocorrência
	Valor histórico (R$) 

	22/12/2008
	50.000,00

	5/2/2009
	15.000,00

	30/12/2009
	25.000,00

	2/3/2010
	17.000,00

Valor atualizado até 29/3/2019: R$ 258.759,89 
	c) aplicar individualmente ao Sr. Gelson Schimanski (CPF XXX.488.339-XX) , a multa prevista no art. 57 da Lei 8.443/92 c/c o art. 267 do Regimento Interno do TCU, fixando-lhe o prazo de quinze dias, a contar da notificação, para que comprove, perante o Tribunal (art. 214, III, a, do Regimento Interno do TCU) , o recolhimento da dívida aos cofres do Tesouro Nacional, atualizada monetariamente desde a data do acórdão que vier a ser proferido por este Tribunal até a do efetivo recolhimento, se pagas após o vencimento, na forma da legislação em vigor (item 32) ;
	d) informar ao Sr. Gelson Schimanski (CPF XXX.488.339-XX) que, em caso de demonstração, em sede de recurso, da boa e regular aplicação dos recursos, elidindo o débito total e, consequentemente, a multa prevista no art. 57 da Lei 8.443/1992, poderá o Tribunal reaplicar a multa prevista no art. 58, inciso I, da mesma lei, antes absorvida pela primeira;
	e) autorizar, desde logo, a cobrança judicial das dívidas, caso não atendidas as notificações, na forma do disposto no art. 28, inciso II, da Lei 8.443/1992;
	f) autorizar também, desde logo, se requerido, com fundamento no art. 28, inciso I, da Lei 8.443/1992 c/c o art. 217, §§ 1º e 2º do Regimento Interno do TCU, o parcelamento das dívidas em até 36 parcelas, incidindo sobre cada parcela, corrigida monetariamente, os correspondentes acréscimos legais fixando- lhe o prazo de quinze dias, a contar do recebimento da notificação, para comprovar perante o Tribunal o recolhimento da primeira parcela, e de trinta dias, a contar da parcela anterior, para comprovar os recolhimentos das demais parcelas, devendo incidir sobre cada valor mensal, atualizado monetariamente, os juros de mora devidos, no caso do débito, na forma prevista na legislação em vigor, alertando os responsáveis de que a falta de comprovação do recolhimento de qualquer parcela importará o vencimento antecipado do saldo devedor, nos termos do § 2º do art. 217 do Regimento Interno deste Tribunal;
	g) enviar cópia do acórdão que vier a ser proferido ao Ministério da Cidadania e ao responsável, para ciência, informando que a presente deliberação, acompanhada do relatório e do voto que a fundamenta, está disponível para a consulta no endereço www.tcu.gov.br/acordaos, além de esclarecer que, caso requerido, o TCU poderá fornecer sem custos as correspondentes cópias, de forma impressa;
h) encaminhar cópia da deliberação, bem como do relatório e do voto que a fundamentarem, ao Procurador-Chefe da Procuradoria da República no Estado do Paraná, nos termos do § 3º do art. 16 da Lei 8.443/1992 c/c o § 7º do art. 209 do Regimento Interno do TCU, para adoção das medidas que entender cabíveis; e  
	i) encerrar os presentes autos, após as comunicações e demais ações processuais, com base no art. 169, inc. V, do Regimento Interno do TCU.
É o Relatório.

não há.

Subprocurador-Geral Paulo Soares Bugarin.

TOMADA DE CONTAS ESPECIAL. OMISSÃO NO DEVER DE PRESTAR CONTAS. NÃO COMPROVAÇÃO DA BOA E REGULAR GESTÃO DOS RECURSOS CAPTADOS POR FORÇA DO PROJETO CULTURAL PRONAC 07-5831, NO ÂMBITO DO PROJETO "CALOTA E GASOLINA EM TRÂNSITO - ANO 05". CITAÇÃO. AUDIÊNCIA. REVELIA. IRREGULARIDADE DAS CONTAS. DÉBITO. MULTA. CIÊNCIA.

TOMADA DE CONTAS ESPECIAL (TCE)

Secretaria de Controle Externo de Tomada de Contas Especial (SecexTCE).

Conforme consignado no Relatório precedente, esta Tomada de Contas Especial foi instaurada pelo Ministério da Cultura (MinC) , em desfavor de Gelson Schimanski, em razão de omissão no dever de prestar contas dos recursos captados por força do projeto cultural Pronac 07-5831, no âmbito do Projeto "Calota e Gasolina em Trânsito - Ano 05", cujo objeto consistia em dar continuidade ao trabalho de itinerância cultural com o espetáculo teatral Calota e Gasolina em Trânsito pelas cidades do interior do Brasil.
2.	O proponente captou recursos autorizados, no montante de R$ 107.000,00, e o prazo para execução dos recursos foi de 7/11/2008 a 30/11/2010, recaindo o prazo para prestação de contas em 30/12/2010. 
3.	A fase interna desta TCE obedeceu à regência normativa para a espécie e resultou na constatação de prejuízo ao Erário e identificação do responsável, conforme Relatório de Tomada de Contas Especial (peça 19) , Relatório e do Certificado de Auditoria (peça 15, p. 1-4) , Parecer do Dirigente do Controle Interno (peça 15, p. 5) , em conclusões uniformes por considerar irregulares as contas prestadas. O pronunciamento ministerial respectivo consta da peça 22.
4.	No âmbito deste Tribunal, após exame da documentação trazida ao processo, a Unidade Técnica procedeu regularmente à citação e à audiência do responsável (Ofício 0491/2019-TCU/Secex-TCE, de 5/2/2019, peça 28) , nos termos a seguir descritos:
"CITAÇÃO:
Irregularidade: não comprovação da boa e regular aplicação dos recursos federais repassados a Gelson Schimanski, em face da omissão no dever de prestar contas dos valores captados por força do Projeto Cultural Pronac 07-5831, no âmbito do Projeto "Calota e Gasolina em Trânsito - Ano 05", no período de 7/11/2008 a 30/11/2010, cujo prazo de prestação de contas encerrou-se em 30/12/2010, conforme avaliação da prestação de contas, de 7/1/2016 (peça 11, p. 3-5) , Laudo Final sobre a prestação de contas 110/2016/C12/G4/PASSIVO/SEFIC/MinC, de 19/12/2016 (peça 11, p. 7-8) , e Portaria Sefic 815, de 21/12/2016.
AUDIÊNCIA:
Irregularidade: não cumprimento do prazo originalmente estipulado para prestação de contas dos valores captados mediante o Projeto Cultural Pronac 07-5831, no âmbito do Projeto "Calota e Gasolina em Trânsito - Ano 05", no período de 7/11/2008 a 30/11/2010, cujo prazo de prestação de contas encerrou-se em 30/12/2010, conforme avaliação da prestação de contas, de 7/1/2016 (peça 11, p. 3-5) , Laudo Final sobre a prestação de contas 110/2016/C12/G4/PASSIVO/SEFIC/MinC, de 19/12/2016 (peça 11, p. 7-8) , e Portaria Sefic 815, de 21/12/2016."
5.	A comunicação do Tribunal foi recebida no endereço do responsável (peça 29) , mas, esgotado o prazo regimental para a apresentação de alegações de defesa e razões de justificativa, o responsável preferiu o silêncio, de modo que resta considerá-lo revel e dar prosseguimento ao processo, nos termos do art. 12, § 3º, da Lei 8.443/1992.
6.	Quanto ao prazo prescricional decenal para a pretensão punitiva do TCU, bem como para a busca de ressarcimento aos cofres públicos, importa esclarecer que a contagem foi iniciada em 22/12/2008, data do primeiro débito, mas foi interrompida pelo ato que ordenou a citação do responsável, em 18/12/2018 (peça 26) , de modo que não há que se falar em prescrição neste caso, observado o que restou assente no Acórdão 1441/2016-TCU-Plenário (Relator Min. Relator Benjamin Zymler) .
7.	Inexistindo, portanto, elementos que demonstrem a boa-fé ou de outros excludentes de culpabilidade na conduta do responsável, não há outro encaminhamento a ser dado ao presente processo que não o julgamento pela irregularidade de suas contas especiais, condenando-os pelo débito apurado, além de aplicar-lhe a multa prevista no art. 57 da Lei 8.443/1992, cujo valor, em face do montante atualizado do débito, e subsumindo-se a multa do art. 58, inciso I, da mesma lei, fixo em R$ 39.000,00 (trinta e nove mil reais) . 
8.	Com fundamento no art. 16, § 3º, da Lei 8.442/92, deve ser remetida cópia dos autos ao Procurador-Chefe da Procuradoria da República no Estado do Paraná, para as providências que entender cabíveis.
	Ante o exposto, VOTO no sentido de que o Tribunal adote a deliberação que ora submeto à apreciação deste Colegiado.
TCU, Sala das Sessões Ministro Luciano Brandão Alves de Souza, em 28 de julho de 2020.
AROLDO CEDRAZ 
Relator